臺灣高等法院臺南分院民事判決　96年度上易字第114號
上　訴　人　乙○○
訴訟代理人　甲○○
被 上訴 人　馬來西亞商富析資產管理股份有限公司台灣分公司
法定代理人　丙○○
訴訟代理人　廖瑞鍠　　律師
上列當事人間請求第三人異議之訴事件，上訴人對於中華民國96
年3月29日臺灣嘉義地方法院第一審判決（95年度訴字第613號）
提起上訴，本院於96年10月9日言詞辯論終結，判決如下：
    主  文
上訴駁回。
第二審訴訟費用由上訴人負擔。
    事  實
甲、上訴人方面：
一、聲明：求為判決：(一)原判決廢棄。(二)上開廢棄部分，原法院
    95年度執字第1453號給付借款強制執行事件，其中就建物21
    70棟次（即系爭建物）所為之強制執行程序應予撤銷。(三)第
    一、二審訴訟費用由被上訴人負擔。
二、陳述：除與原判決記載相同者，茲引用之外，補稱略以：
    系爭建物即2170棟次房屋，係上訴人於民國（下同）91年6
    月26日依法定程序買賣，並辦理房屋稅籍登記，依法履行納
    稅義務，故上訴人為合法所有人。今被上訴人主張債務人甲
    ○○為系爭建物納稅人，於95年3月9日聲請查封併予執行，
    有違法律程序，嚴重侵害上訴人權益。系爭建物既未設定抵
    押權，又無假扣押，上訴人不是債務人，被上訴人無權聲請
    強制執行查封拍賣，依強制執行法第15條規定，應撤銷被上
    訴人所為之查封強制執行程序。
三、證據：除援用原審提出者外，補提臺灣嘉義地方法院95年2
    月8日民事執行報告、建築改良物買賣所有權移轉契約書、
    支票影本及房屋稅籍證明書影本等各1份、執行筆錄2份等為
    證。
乙、被上訴人方面：
一、聲明：求為判決：(一)上訴駁回。(二)第二審訴訟費用由上訴人
    負擔。
二、陳述：除與原判決記載相同者，茲引用之外，補稱略以：
（一）合作金庫商業銀行股份有限公司已將對債務人甲○○及其
      連帶保證人王俊吉之全部相關債權（除現金卡及信用卡債
      權外）暨相關利息、違約金、墊付費用等債權、擔保物權
      及其他一切從屬權利，讓與馬來西亞商富析資產管理股份
      有限公司台灣分公司，有債權讓與聲明書及登載於台灣新
      生報之公告為證。
（二）按強制執行法第15條所謂就執行標的物有足以排除強制執
      行之權利者，係指對於執行標的物有所有權、典權、留置
      權、質權存在情形之一者而言（最高法院44年台上字第72
      1 號判例參照）。上訴人起訴自稱其於91年6月26日向執
      行債務人甲○○買受坐落嘉義市○段○○段133及3之19地
      號上之鋼筋混凝土造建築物一棟，約定買賣價金為新台幣
      （下同）50萬元，雙方立有建築改良物買賣所有權移轉契
      約書1紙，上訴人並開立50萬元支票1紙交由甲○○提示兌
      現，且系爭房屋之房屋稅納稅義務人亦變更為上訴人云云
      ，被上訴人否認之。又姑不論是否屬實，然不動產物權，
      依法律行為而取得、設定、喪失及變更者，非經登記不生
      效力，民法第758條定有明文。系爭嘉義市○段○○段133
      及3之19地號土地上之建築物，乃未辦保存登記之建物，
      縱認上訴人有向訴外人甲○○買受上述建物（按此部分仍
      有爭執），然未辦理所有權移轉登記，依民法第758條規
      定，上訴人並非該建築物之所有權人，上訴人稱其已取得
      建物所有權乙節，顯有誤會，其對執行標的物既無所有權
      ，自不得提起第三人異議之訴。
三、證據：除援用原審提出者外，補提債權讓與聲明書及登載於
    台灣新生報之公告等各1份為證。
    理  由
一、程序方面:
    按訴訟繫屬中為訴訟標的之法律關係，雖移轉於第三人，於
    訴訟無影響。但第三人如經兩造同意，得聲請代當事人承當
    訴訟，民事訴訟法第254條第1項定有明文。本件合作金庫商
    業銀行股份有限公司（下稱合作金庫）於上訴後將其債權移
    轉予被上訴人馬來西亞商富析資產管理股份有限公司台灣分
    公司（下稱馬來西亞商資管台灣分公司），此有債權讓與聲
    明書、債權讓與聲明登載於台灣新生報之公告附卷可佐（見
    本院卷第28至30頁），馬來西亞商資管台灣分公司於本院具
    狀聲請承當訴訟為被上訴人（見同上卷第25至27頁），既為
    上訴人所同意，於法自無不合，應予准許，合先敘明。
二、本件上訴人起訴主張：上訴人於91年6月26日向執行債務人
    甲○○，以50萬元買受坐落嘉義市○段○○段133及3-19地號
    土地上之鋼筋混凝土造未保存登記建築物一棟（下稱系爭建
    物），並已開立50萬元之支票充作價金交由甲○○提示兌現
    。系爭建物之所有權已非屬執行債務人甲○○，而係歸屬於
    上訴人，則執行債權人即被上訴人就系爭建物應無權予以查
    封拍賣，因之，上訴人依據強制執行法第15條及最高法院68
    年台上字第3190號判例意旨，得就執行標的物之系爭建物請
    求撤銷強制執行程序。又系爭建物之基地即嘉義市○段○○
    段133及3-19地號土地係甲○○所有，是土地與系爭建物非
    屬同一人所有，不符合併付拍賣之要件。況系爭建物早於抵
    押設定前即建築完成，原法院民事執行處准許被上訴人聲請
    就系爭建物即2170棟次併付拍賣，亦於法未合。為此，爰依
    強制執行法第15條及所有權之法律關係，請求判命原法院95
    年度執字第1453號給付借款強制執行事件，其中就建物2170
    棟次（即系爭建物）所為之強制執行程序應予撤銷之判決等
    語。
三、被上訴人則以上訴人起訴自稱其於91年6月26日向執行債務
    人甲○○買受系爭建物一棟，並已交付價金及變更房屋稅納
    稅義務人為上訴人。姑不論是否屬實，然系爭建物仍未辦保
    存登記，縱認上訴人有向訴外人甲○○買受上述建物，然既
    未辦理所有權移轉登記，依民法第758條規定，上訴人並非
    該建築物之所有權人，自不得提起第三人異議之訴等語，資
    為抗辯。
四、兩造對於系爭坐落嘉義市○段○○段133及3-19地號土地上之
    鋼筋混凝土造建物即2170棟次房屋，為未保存登記之建物，
    並為被上訴人以案外人甲○○為債務人聲請原法院以95年度
    執字第1453號給付借款強制執行事件，就該建物予以查封拍
    賣，現因上訴人供擔保而停止執行中等情，並不爭執，復有
    臺灣嘉義地方法院95年2月8日民事執行報告1份及執行筆錄2
    份附本院卷足稽，且經原審法院調閱同院95年度執字第1453
    號卷查明無訛，堪信為實。上訴人另主張其於91年6月26日
    以50萬元向執行債務人甲○○買受坐落嘉義市○段○○段133
    及3-19地號土地上之鋼筋混凝土造之系爭建物，並已支付價
    金50萬元，房屋稅納稅義務人亦變更為上訴人，因之，上訴
    人已買受系爭建物而取得所有權。則依據強制執行法第15條
    規定，執行債權人即被上訴人就系爭建物並無權查封拍賣等
    情，固據上訴人提出建築改良物買賣所有權移轉契約書、支
    票影本及房屋稅籍證明書影本等各1份在卷可稽（見原審卷
    第9至12頁、本院卷第77至79頁）。惟為被上訴人所否認，
    並以前揭情詞置辯。茲本件應審究者闕為：(一)系爭建物為未
    保存登記之建物得否因上訴人買受而取得其所有權？(二)系爭
    建物縱由前手甲○○完成交付，而由上訴人取得事實上處分
    權，是否得據以提起本件第三人異議之訴？經查：
  (一)按「不動產物權，依法律行為而取得設定、喪失、及變更者
    ，非經登記，不生效力。」民法第758條定有明文。又違章
    建築房屋以原始出資建築人為原始取得人，其所有權不以登
    記為生效要件（參照最高法院43年度台上字第129號判決要
    旨）。又違章建築者，雖不能向地政機關辦理登記，但並非
    不得為交易、讓與之標的，買受人受領交付而取得事實上處
    分權，出賣之原始建築人即不得再以其不能登記為由主張所
    有權為其原始取得（參照最高法院91年度台上字第2154號判
    決要旨）。又違章建築物性質上屬於不動產，故買受違章建
    築者，仍須登記，始能取得所有權，不能因違章建築物不能
    登記，而謂不適用民法物權編關於登記之規定（最高法院43
    年台上字第856號判例參照）。再就未辦理保存登記之建築
    物為讓與時，雖因未辦理保存登記致不能辦理所有權移轉登
    記，該建築物之所有權不能發生讓與之效力，但受讓人與讓
    與人間非不得約定將該建築物之事實上處分權讓與於受讓人
    （最高法院74年度台上字1317號判決參照）。末按第三人異
    議之訴，必就執行標的物有足以排除強制執行之權利者，始
    得謂其強制執行之異議權存在，此觀強制執行法第15條之規
    定自明。所謂就執行標的物有足以排除強制執行之權利者，
    係指對於執行標的物有所有權、典權、留置權、質權存在情
    形之一者而言，占有依民法第940條之規定，不過對於物有
    事實上管領之力，自不包含在內（最高法院44年度台上字第
    721號判例參照）。
  (二)系爭建物為未保存登記之違章建物，縱上訴人以50萬元向案
    外人甲○○買受乙情為真，然揆諸上開說明，上訴人不能向
    地政機關辦理所有權移轉登記，則依上開民法第758條之規
    定，該建築物之所有權不能發生讓與之效力，即上訴人未能
    因買受而取得系爭建物之所有權甚明。又縱上訴人與案外人
    甲○○約定將該建築物之事實上處分權讓與上訴人，但上訴
    人對於執行標的物之系爭建物仍無所有權、典權、留置權、
    質權存在情形之一者，自難認就該執行標的物有足以排除強
    制執行之權利。從而，上訴人自不得本於系爭建物所有權人
    或事實上處分權人之地位，主張其有足以排除強制執行程序
    之權利，而提起本件第三人異議之訴，應堪認定。
  (三)至於上訴人以最高法院84年度台上字第2483號之裁判意旨主
    張本件上訴人亦應比附援引適用而可提第三人異議之訴云云
    。惟查，上開最高法院84年度台上字第2483號之裁判要旨載
    稱: 「按第三人就執行標的物有足以排除強制執行之權利者
    ，係指對於執行標的物有所有權、典權、留置權、質權存在
    情形之一者而言；又如債務人係買受違章建築之買受人並受
    領交付而取得事實上處分權，原始建築人即不得再以其不能
    登記為由主張所有權為其原始取得而訴請確認，其基於所有
    權而請求撤銷查封，亦無由准許。本件系爭房屋固由第三人
    周○欽建築完成為原始建築人，然周○欽既將系爭房屋出售
    轉讓並完成交付，而由債務人何○雄取得事實上處分權，則
    上訴人代位系爭房屋原始建築人周○欽提起本件第三人異議
    之訴，自屬無從准許」（見原審卷第32頁）係以「違章建築
    之原始起造人將違章建築出售後，第三人代位原始起造人提
    起第三人異議之訴，並無理由」為論斷，與本件上訴人以違
    章建築買受人自行提起第三人異議之訴之基礎事實，並不相
    同，實無從比附援引適用，是上訴人此部分之主張無足採取
    。又上訴人另以「系爭建物係抵押設定前所建，且與基地非
    屬同一人所有，不符合併付拍賣之要件」為由而提起第三人
    異議之訴，惟此乃執行程序合法與否之問題，應依強制執行
    法第12條聲明異議以為救濟，非依第三人異議之訴所得救濟
    。
五、綜上所述，系爭建物為未保存登記之建物，上訴人以50萬元
    買受縱使為真，然上訴人並未能為移轉所有權登記，依民法
    第758條之規定，即未能取得系爭建物之所有權，自難認就
    執行標的物之系爭建物有足以排除強制執行之權利，則上訴
    人依據強制執行法第15條之規定，提起本件第三人異議之訴
    ，即於法不合。從而，上訴人依強制執行法第15條及所有權
    之法律關係，請求判命原法院95年度執字第1453號給付借款
    強制執行事件，其中就建物2170棟次（即系爭建物）所為之
    強制執行程序應予撤銷，為無理由，不應准許。原審為上訴
    人敗訴之判決，經核並無不合。上訴人上訴意旨指摘原判決
    不當，求予廢棄改判，為無理由，應予駁回。
六、兩造其餘攻擊防禦方法與證據，經本院審酌後，認均與判決
    結果無影響，爰不一一論述，附此敘明。
七、據上論結，本件上訴為無理由，依民事訴訟法第449條第1項
    、第78條，判決如主文。
中　　華　　民　　國　　96　　年　　10　　月　　23　　日
                  民事第四庭    審判長法　官　 王惠一
                                      法　官　 林永茂
                                      法　官　 王浦傑
上為正本係照原本作成。
不得上訴。
中　　華　　民　　國　　96　　年　　10　　月　　24　　日
                                      書記官  廖英琇
